臺灣高等法院臺中分院刑事判決　　　　　　　　　　九十年度上訴字第一八七七號
　　上　訴　人
　　即　被　告　戊○○
　　選任辯護人　王忠沂
右上訴人因偽造文書等案件，不服臺灣台中地方地方法院九十年度訴字第一九四七號
中華民國九十年八月二十九日第一審判決（起訴案號：臺灣台中地方法院檢察署九十
年度偵字第一二０九九號），提起上訴，本院判決如左：
    主      文
原判決撤銷。
戊○○行使公務員明知為不實之事項，而登載於職務上所掌之公文書，足以生損害於
公眾及他人，累犯，處有期徒刑柒月。
    事      實
一、戊○○曾因妨害婚姻案件，經台灣台中地方法院判處有期徒刑四月確定，並於民
    國（下同）八十六年十一月十八日易科罰金執行完畢。其係設於臺中市○○區○○路二段四十六號之臺灣銀行水湳分行（以下簡稱臺灣銀行）之辦事員，負責經
    辦小額信用貸款之客戶徵信業務，並兼辦應收利息長擔放息明細分類帳之記帳等
    工作，於九十年四月二十六日中午十二時二十分許，適見鄰座負責經辦收受客戶
    買賣外匯、借款利息、本金及存款等業務之辦事員丁○○離座用膳之際，因一時
    貪念興起，竟意圖為自己不法之所有，利用丁○○未在座位且疏於將所置放「現
    金收付章」之抽屜未上鎖之機會，以盜取該丁○○所負責保管之「現金收付章」
    之戳章（私章），並蓋用於其所填妥戶名為戊○○之臺灣銀行行員帳戶（帳號：
    000000000000號），存款金額為新臺幣（下同）十萬元之存款存入
    憑條（私文書），偽以丁○○確已收取戊○○存款十萬元事實之方法，進而行使
    該偽造之存款存入憑條私文書，使同銀行負責優惠存款、定期存款業務之辦事員
    王惠明陷於錯誤，誤以丁○○確已收取戊○○存款十萬元，於同日下午二時四十
    分在該銀行之電腦終端機上，以鍵盤輸入之方式，將上開金額輸入戊○○之前開
    帳戶內，致生損害於丁○○及臺灣銀行對存、放款控管之正確性，並使臺灣銀行
    陷於錯誤，以為確有該筆存款，直接使戊○○取得對臺灣銀行十萬元消費寄託之
    債權之不法利益。戊○○係臺灣銀行之辦事員，負責經辦小額信用貸款之客戶徵
    信業務，並兼辦應收利息長擔放息明細分類帳之記帳等工作，為依據法令從事公
    務之人員，於詐得前開不法利益後，為掩飾犯行，遂於同日下午五時許，明知為
    不實之事項，藉職務上負責製作當日應收利息長擔放息之明細分類帳（公文書）
    時，在「貸方」項下虛偽減少十萬元，而於「餘額」項下虛偽增加十萬元，呈閱
    （行使）主辦會計審核後，並將不實資料輸入職務上所掌之電腦內紀錄（準公文
    書），以使借貸兩方金額總帳相符之方法逃避稽核，均足以生損害於臺灣銀行對
    存、放款控管之正確性。嗣於同日下午五時許，為該分行之主辦會計丙○○發現
    應收利息長擔放息之明細分類帳之「貸方」項下總金額比傳票實際總金額短少十
    萬元，戊○○惟恐上揭犯行敗露，遂抽回該偽造存款憑條，於當日下午五時十九
    分許再利用不知情之銀行襄理王世謙予以刷卡作重新更正存款程序，註銷上開十
    萬元之存款，並將其所製作之當日應收利息長擔放息明細分類帳加以更正，再交
    主辦會計丙○○將總帳目軋平。經該銀行主管向戊○○詢問，其始於犯罪未經有
    偵查權之機關發覺前，於九十年五月四日至法務部調查局臺中市調查站自首而接
    受裁判。
二、案經戊○○自首、臺灣銀行政風室函送暨由法務部調查局臺中市調查站移送臺灣
    臺中地方法院檢察署檢察官偵查起訴。
    理      由
一、訊據上訴人即被告戊○○對於前揭犯罪事實坦承不諱，核與證人即臺灣銀行辦事
    員丁○○、王惠明、證人即臺灣銀行主辦會計丙○○、證人即臺灣銀行中級襄理
    王世謙分別於法務部調查局臺中市調查站約談、偵查時所證述情節相符，此外，
    並有臺灣銀行政風室九十年五月七日政密字第０一六七二號函及所附之「臺灣
    銀行水湳分行辦事員戊○○涉嫌利用職務上之行為詐取財物案情摘要」、臺灣銀
    行九十年五月七日之「臺灣銀行水湳分行辦事員戊○○虛存行員存款意圖盜領應
    收利息未遂案專案查核報告」、臺灣銀行九十年四月二十六日丁○○之現金收入
    記錄表、更正過之臺灣銀行存款科目日結單、臺灣銀行應收利息科目日結單、被
    告戊○○九十年四月二十六日存入憑條（戶名為戊○○、帳號：0000000
    00000號、存款金額為十萬元）、臺灣銀行放款收回登錄單、臺灣銀行應收
    利息一五五—長擔放息明細分類帳、臺灣銀行客戶往來明細查詢單、被告戊○○
    帳號：000000000000號之存摺類存款當月交易記錄明細檔資料查詢
    結果影本各一份在卷足憑，本件事證明確，被告犯行堪以認定。聲請傳喚證人乙○○、甲○○所供之金額等均不符，應與案情無關，不得為有利上訴人之證明與
    認定。
二、核上訴人即被告上開所為盜取該丁○○所負責使用之「現金收付章」之戳章，並
    蓋用於其所填妥戶名為戊○○之臺灣銀行行員帳戶（帳號：000000000
    000號），存款金額為十萬元之存款存入憑條，使同銀行負責優惠存款、定期
    存款業務之辦事員王惠明陷於錯誤，誤以丁○○確已收取戊○○存款十萬元，於
    同日下午二時四十分在該銀行之電腦終端機上以鍵盤輸入之方式，將上開金額輸
    入其之前開帳戶內，致生損害於丁○○及台灣銀行對存、放款控管之正確性，並
    使台灣銀行陷於錯誤，係犯刑法第三百三十九條第二項之詐欺得利罪、同法第二
    百十六條、第二百十七條、第二百十條之行使盜用私印章偽造私文書之罪，被告
    盜用私印章係偽造存款存入憑條之前階段行為，盜蓋私印章之低度行為為偽造存
    款存入憑條之高度行為吸收，僅論以偽造私文書罪，又偽造後持以行使，其偽造
    私文書之低度行為復為行使之高度行為所吸收，應論以情節較重之行使偽造私文
    書罪。本件公訴人以被告所盜蓋之「現今收付章」為公印章，偽造行使存款存入
    憑條，係偽造行使準公文書起訴，惟查：(一)所謂「公印」係指用以表明公務主體
    之資格同一性而由公家機關或公務員於職務上所使用之印信，即俗稱大印與小官
    章。換言之，若不具表示公家機關或公務員之公務主體資格同一性，縱由公務員
    所使用，亦不得謂之公印，而屬普通私印章。本件被告所盜蓋之「現金收付章」
    僅為證明現金已經繳納之戳章，並非表示該臺灣銀行或該公務員之資格，其效用
    顯然不同，自難以公印論。(二)又存、取款條係屬私文書性質，此為實務上之一般
    見解，且本件被告偽造存款存入憑條，而按人民向參加官股百分之五十以上之商
    業銀行申請開立各項存款帳戶時，銀行對外與存款戶間固係成立消費寄託（活期
    存款）及委任契約（支票存款）之私法上關係。則本件被告盜蓋「現金收付章」
    ，偽造存款存入憑條，進而行使該偽造之存款存入憑條，當論以行使偽造私文書
    罪，公訴人此部分認被告係犯行使偽造準公文書，尚有未洽，起訴法條應予變更
    。另被告於詐得前開不法利益後，為掩飾犯行，遂於同日下午五時許，明知為不
    實之事項，藉職務上負責製作當日應收利息長擔放息之明細分類帳（公文書）機
    會在「貸方」項下虛偽減少十萬元，而於「餘額」項下虛偽增加十萬元，呈閱（
    行使）主辦會計審核後，並將不實資料輸入職務上所掌之電腦內紀錄（準公文書
    ），以使借貸兩方金額總帳相符之方法逃避稽核，均足以生損害於臺灣銀行對存
    、放款控管之正確性之犯行，係犯同法第二百十六條、第二百十三條之行使登載
    不實之公文書罪。另被告已取得對臺灣銀行十萬元消費寄託之債權之不法利益，
    其詐欺犯行已屬既遂。被告所犯上開行使偽造私文書罪、行使公務員登載不實事
    項於公文書罪及詐欺得利罪三罪之間，有方法結果之牽連關係，應從情節較重之
    行使登載不實事項於公文書罪處斷。
三、原判決對被告予以論罪科刑，固非無見。惟查：(一)被告盜蓋「現金收付章」係盜
    蓋私印文，並非公印文，已如前述，原審論以盜蓋公印文，與法即有未合。(二)按
    刑法第一百三十四條乃針對公務員濫權侵害本章屬保護以外其他法益之各類行為
    ，統一制訂加重處罰意旨之補充規定，因之，倘本法其他章節內已專就該法益之
    保護，於公務員濫權之情節以設有明文者，則該基本規定自有排斥本條補充規定
    ，而優先適用之效力，此為第一百三十四條但書「但因公務員之身分已特別規定
    其刑者，不在此限」涵意所在。而本件被告所犯刑法第二百十三條公務員登載不
    實罪乃基本規定，自無庸再適用同法第一百三十四條之餘地，原審疏查，爰用上
    開法條，亦有未合。被告上訴意旨，仍執前詞，否認犯不實登載罪，應為較輕之
    罪責雖無理由，惟原判決既有上述可議之處，即屬無可維持，仍應由本院將原判
    決予以撤銷改判。又被告前曾因妨害婚姻案件，經判處有期徒刑四月確定，並於
    八十六年十一月十八日易科罰金執行完畢，有台灣高等法院被告全國前案紀錄表
    在卷可稽，五年以內再犯本件有期徒刑以上之罪，為累犯，依法應加重其刑。再
    本件被告犯罪後於九十年五月四日主動至法務部調查局臺中市調查站陳述上揭犯
    行並接受裁判，有調查局調查筆錄一份在卷可按，係於犯罪未經有偵查權之機關
    發覺前自首而接受裁判，依自首之規定應減輕其刑，並先加而後減。爰審酌被告
    因一時貪念，致罹重典，惟犯罪後自首坦承犯行，並接受裁判，且尚未支領並已
    銷回，所生危害尚屬輕微等一切情狀，量處如主文第二項所示之刑。被告盜用「
    臺灣銀行水湳分行辦事員丁○○現金收付章」所蓋之私印文並非偽造，及其所偽
    造之存款存入憑條，因已交付於收款銀行，非屬被告所有，爰均不予沒收，均併
    此敘明。
四、據上論斷，應依刑事訴訟法第三百六十九條第一項前段、第三百六十四條、第二
    百九十九條第一項前段、第三百條、刑法第三百三十九條第二項、第二百十六條
    、第二百十三條、第二百十條、第五十五條、第四十七條、第六十二條前段，罰
    金罰鍰提高標準條例第一條前段，判決如主文。
本案經檢察官己○○到庭執行職務。
中      華      民      國      九十一  年      三      月      六      日
                                臺灣高等法院臺中分院刑事第六庭
                                      審判長法  官  李  文  雄
                                            法  官  邱  顯  祥
                                            法  官  陳  嘉  雄
右正本證明與原本無異。
如不服本判決應於收受送達後十日內向本院提出上訴書狀，其未敘述上訴之理由者並
得於提起上訴後十日內向本院補提理由書（均須按他造當事人之人數附繕本）。
                                            書記官  王  麗  英
中      華      民      國      九十一  年      三      月      六      日
  Ｒ
